最高法院刑事判決　　　　　　九十四年度台上字第五六０一號
　　上　訴　人　台灣高等法院台中分院檢察署檢察官
　　被　　　告　甲○○
　　　　　　　　　　　　厝二街.
　　　　　　　　　　　　之1號.
上列上訴人因被告殺人案件，不服台灣高等法院台中分院中華民
國九十一年九月十日第二審判決（九十一年度上訴字第五五九號
，起訴案號：台灣彰化地方法院檢察署九十年度偵字第四二三二
號），提起上訴，本院判決如下：
    主  文
原判決撤銷，發回台灣高等法院台中分院。
　　理  由
本件原判決以公訴意旨略稱：被告甲○○與朱玉霜原係男女朋友
關係，雙方自民國八十三、四年間起，即在彰化縣福興鄉○○村
○○街八十九號同居。至八十七年十二月間，因朱玉霜要與被告
分手，到彰化縣鹿港鎮「新樂園餐廳」當服務生從事陪酒坐檯工
作，引起被告不滿，乃於同月十日晚上九時三十分，前往「新樂
園餐廳」找朱玉霜，並於同日晚上十時許，駕駛朱玉霜所有ＯＣ
－四九五七號白色自用小客車，搭載朱玉霜外出談判，沿福興鄉
○○村○○路往彰化縣二林鎮方向行駛，同日晚上十時十分至二
十分之間，駛抵福興鄉○○村○○路四七六巷口斜對面路段之前
，二人發生口角糾紛，朱玉霜要下車離去，被告不允，強將車門
關上，以強暴方法妨害朱玉霜行使離開之權利（妨害自由部分業
經判刑確定）。嗣到達該路段某不詳排水溝，雙方發生嚴重衝突
，下車談判，被告竟基於殺人犯意，將朱玉霜推落排水溝，在該
水深二十五公分左右之水溝內被告並將朱玉霜之頭部按住，致使
朱玉霜溺水窒息死亡，因認被告涉有刑法第二百七十一條第一項
之殺人罪嫌云云。惟經審理結果，認被告犯罪不能證明，乃維持
第一審諭知被告無罪之判決，駁回檢察官在第二審之上訴。固非
無見。
惟查：(一)、被告前經檢察官依妨害自由及遺棄致死罪起訴，經原
審法院另案審理結果，認被害人朱玉霜之死亡，係因被告之加害
行為所致，乃就遺棄致死部分維持第一審諭知被告無罪之判決，
駁回檢察官在第二審之上訴（妨害自由部分改判有期徒刑六月）
確定，並由台灣高等法院台中分院檢察署檢察官函送台灣彰化地
方法院檢察署檢察官改依殺人罪提起本件公訴，有原審法院八十
九年度上訴字第一四０六號全部偵審卷（下稱原偵查、第一、二
審卷）可稽。本件原判決雖謂：證人洪益裕明確證稱被害人確有
酒醉跡象，況個人體質不同，縱驗出之酒精濃度並非甚高，然不
能據以推測被害人無酒醉現象，故被害人自被告所駕駛之車上跳
下，因酒醉站立不穩而跌落水溝之機會甚大……該處水溝淤泥甚
深，被害人因酒醉無力掙扎而溺斃，合乎常情……且被害人係女
服務生，以陪客人吃喝為業，其飲酒實屬正常，因而加速其窒息
死亡云云（原判決第十二、十三頁）。但依警方測繪之現場圖所
示，被害人陳屍之排水溝深僅二十五公分（見相字卷第十九頁）
，而被害人之屍體經解剖鑑定結果，據法務部法醫研究所以八十
九年二月九日法醫所八九理字第０二四八號函說明：以解剖時之
檢體：血、尿及胃內容物之酒精成分，分別為百分之０．一一五
Ｗ＼Ｖ、百分之０．０四０Ｗ＼Ｖ及百分之０．一二五Ｗ＼Ｖ來
判定其身體狀況，應在有酒意之程度（見原第一審卷第九十一頁
）；該所出具之（八八）法醫所醫鑑字第００四０號鑑定書並謂
：被害人死亡之原因為生前溺斃、窒息死亡，如非自願必為他人
按頭所發生等語（見原偵查卷第五十九頁）。法務部法醫研究所
就解剖時之檢體檢驗出被害人血中之酒精成分僅為百分之０．一
一五Ｗ＼Ｖ，並判定其身體狀況在「有酒意之程度」，係依科學
儀器檢驗所得之數據及鑑定機關本於其專業知識所為之判斷，與
證人洪益裕之個人意見相比，顯較為客觀確實；而證人洪益裕先
於前述遺棄致死案八十八年十月六日訊問時證稱：不知被害人是
否酒醉（見原一審卷第三十七頁），至本案應訊時始證述：被害
人有點醉（見一審卷第七十五頁、原審卷第六十五頁），前後供
述不一；與另一證人許梅琴所證：當時在餐廳內，被告、死者及
我都有喝酒，沒有覺得她（指被害人）有喝醉，走路、講話還算
正常等語（見原審卷第三十六頁），亦有出入。況被告於該遺棄
致死案偵審中，非但未指被害人酒醉，反以二人要去二林鎮宵夜
飲酒，在車內發生口角，被害人強行開門跳車等語置辯（見該案
判決第十二頁），則被害人是否因酒醉無力掙扎而溺斃於該水深
僅約二十五公分之排水溝內，尚非無疑。原審既未向其他專業機
關函查一般人血中酒精成分為百分之０．一一五Ｗ＼Ｖ時之酒醉
程度，在別無其他不同鑑定意見之情況下，遽採信證人洪益裕前
後不一之個人意見，將法務部法醫研究所之鑑定意見予以摒棄，
且對於證人許梅琴上開證言及被告所陳之經過情節，復未一併調
查審認，以釐清事實，不僅採證違背經驗法則，亦有調查職責未
盡及判決理由不備之違誤。(二)、公訴人認被告於八十九年十二月
十日晚上九時三十分許至新樂園餐廳找被害人，當晚十時許駕車
搭載被害人離開，沿福興鄉○○村○○路往二林鎮方向行駛，十
時二十分以前駛抵被害人死亡地點，而被告自該地點駛至福興鄉
○○村○○街七十七之一一六號其姪蔣秉諺住處僅需五分鐘，約
十一時十五分抵達，十一時三十分由蔣秉諺向警局報案。可見被
告在當晚十時二十分至十一時十分之間，均在被害人死亡之地點
與被害人談判。原判決則依據證人許梅琴證稱：朱玉霜在新樂園
餐廳上班，甲○○是後來才來的，有喝了約一個小時，他們兩人
在十一時左右離開；及證人洪益裕證稱：他們大概喝了一個多小
時各等語，認定被告係當晚九時三十分左右至新樂園餐廳，十一
時左右與被害人一同離開，約十一時十分至事發地點，十一時十
五分至蔣秉諺家中，以此時間認定上之差異進而為有利被告之推
論。惟被告在上開遺棄致死案偵審中，曾自陳：其係當晚九時三
十分左右至新樂園餐廳，約十時離開，在案發地點停車約半小時
，案發時間是十時三十分左右等語（見相字卷第五、二十二頁，
原偵查卷第十六頁，原一審卷第二十頁)，且法官詢問被告：「
你在案發地點停留約有一小時？」被告並未加以否認，僅答稱：
「我沒注意時間」；再詢以：「你在現場一個鐘頭做何事？」，
被告答稱：「我有下去要扶她，扶三次，然後我再回到車上去找
蔣炳諺」等語（見原二審卷第七十八、八十頁），所供時間及經
過情節與原判決所為之認定有異；另證人洪益裕曾結證：被告與
被害人在包廂坐約半小時至一小時許，才一起離開（見原一審卷
第三十七頁），該證人於本案審理時，始改稱被告與被害人大概
喝了一個多小時，前後所供顯不一致；而證人許梅琴證述：當晚
九時三十分進入被告與被害人之包廂內坐檯（見相字卷第九頁、
原偵查卷第十八頁），即使以該證人所言喝了一小時左右計算，
被告與被害人離開餐廳之時間亦非原判決所認定之十一點左右，
究竟實情為何？原審未細心勾稽，詳為論列，對於被告與證人洪
益裕、許梅琴前後歧異之供述，復未說明其如何斟酌取捨之心證
理由，遽為上開認定，亦於法有違。(三)、依卷附驗斷書、照片及
鑑定書觀之，被害人死亡後，其鼻及口腔充滿大量黑褐樣污泥樣
物質，舌吐於齒列之外，經解剖屍體鑑定結果，被害人之頭部無
外傷、無異常，頭部皮膚並無皮下出血，鋸開頭骨，其臚內及硬
腦膜上、下腔、蜘蛛網膜周圍、與腦實質均無出血現象，其頸部
皮下亦無出血，頸部之舌骨、甲狀軟骨其氣管軟管均無骨折，其
他身體器官亦無異狀；又被害人之四肢，除於右手背部、左肘後
部、左大腿部各有一處擦傷、左大腿部亦有一處點狀皮下出血之
外，其餘部位似無外傷，且其左大腿部擦傷與點狀皮下出血之位
置係在股三角部處（即在股內），另右手背及左肘後部之擦傷均
僅一處，面積不大；再依警繪現場圖及檢察官勘驗現場所製作之
現場圖所示，被害人陳屍之水溝，寬一．九公尺（或一八０公分
），深一．一公尺（或八十三公分），水深０．二五公尺，被告
停車位置後輪至水溝二八二公分，前輪至水溝一八八公分（見相
字卷第十九頁、原偵查卷第二十六頁），而自行跳車跌入水溝溺
斃，與被推落水溝遭按住頭部溺水窒息，二者所留下之跡證應不
相同，究竟被害人是遭被告推落水溝，在水溝內被按住頭部溺水
窒息死亡？抑係在時速約二、三十公里之車行途中開啟車門跳車
，跌入水深約二十五公分之水溝後因酒醉無力掙扎而溺斃？何者
導致被害人之屍體呈現上開傷勢？事實仍有待釐清。此為對被告
之利益及於公平正義之維護有重大關係事項，原審未詳查慎斷，
剖析明白，遽行判決，併有可議。以上或為檢察官上訴意旨所指
摘，或為本院得依職權調查之事項，應認原判決有撤銷發回之原
因。
據上論結，應依刑事訴訟法第三百九十七條、第四百零一條，判
決如主文。
中　　華　　民　　國　九十四　年　　十　　月    七　　日
                      最高法院刑事第七庭
                          審判長法官  林　增　福
                                法官  邵　燕　玲
                                法官  張　清　埤
                                法官  陳　世　雄
                                法官  陳　朱　貴
      本件正本證明與原本無異
                                      書  記  官
中　　華　　民　　國　九十四　年　　十　　月   十二　 日
                                                   ｍ
